【裁判字號】    96,訴,505
【裁判日期】    970901
【裁判案由】    妨害自由等
【裁判全文】
臺灣宜蘭地方法院刑事判決               96年度訴字第505號
公  訴  人  臺灣宜蘭地方法院檢察署檢察官
被      告  寅○○
            乙○○
上二人共同  柯士斌律師
選任辯護人  陳惠如律師
上列被告因妨害自由等案件，經檢察官提起公訴（94年度偵字第
534、2083、3525號），本院判決如下：
    主  文
寅○○共同犯剝奪他人行動自由罪，處有期徒刑捌月，減為有期
徒刑肆月，如易科罰金，以銀元佰元即新台幣玖佰元折算壹日
；又共同犯毀損他人物品罪，處有期徒刑月，如易科罰金，以
銀元佰元即新台幣玖佰元折算壹日，減為有期徒刑壹月又拾伍
日，如易科罰金，以銀元佰元即新台幣玖佰元折算壹日。應執
行有期徒刑伍月又拾伍日，如易科罰金，以銀元佰元即新台幣
玖佰元折算壹日。
乙○○共同犯剝奪他人行動自由罪，處有期徒刑捌月，減為有期
徒刑肆月，如易科罰金，以銀元佰元即新台幣玖佰元折算壹日
；又共同犯毀損他人物品罪，處有期徒刑月，如易科罰金，以
銀元佰元即新台幣玖佰元折算壹日，減為有期徒刑壹月又拾伍
日，如易科罰金，以銀元佰元即新台幣玖佰元折算壹日。應執
行有期徒刑伍月又拾伍日，如易科罰金，以銀元佰元即新台幣
玖佰元折算壹日。
    事  實
一、寅○○係台北市○○街250巷2弄2號1樓凱創企業股份有限公
    司（以下簡稱凱創公司）之總經理，因與威立環保科技股份
    有限公司（以下簡稱威立公司）關於投資事項發生爭執，認
    威立公司無權利使用原係凱創公司所有，而現為威立公司使
    用中之位於宜蘭縣五結鄉○○路○段221號之土地、工廠廠房
    。寅○○及其特別助理乙○○、1姓名年籍不詳染金髮女子
    ，與其他十數名不詳姓名、年籍之成年人，基於毀損與妨害
    自由之犯意聯絡，於民國94年2月26日下午3時10分許，進入
    五結鄉○○路○段221號由威立公司使用中之工廠，由其中不
    詳姓名成年男子分持鋁棒敲毀辦公室內辦公桌玻璃，又持鋁
    棒分別毆打在警衛室之丙○○、躲在廁所內之己○○、在宿
    舍之丁○○、在寢室休息之辛○○、甲○○與壬○○、以及
    在辦公室內之庚○○身體，造成丙○○受有左前臂受傷；己○○受有頭部挫傷、右頂骨血腫、右肩血腫挫傷、右肘、前
    臂、腕、手挫傷血腫之傷害；丁○○受有左頂骨紅腫疼痛、
    左腓骨骨折之傷害，並疑其左脛骨骨折、右肘血腫、右手肘
    鷹嘴突骨折；辛○○受有四肢多處瘀傷與頭部外傷之傷害、
    並疑其顱骨骨折；甲○○受有頭、頸部挫傷疼痛、左後背挫
    傷紅腫、左上肢挫傷擦傷、左肩挫傷、左膝、小腿、足踝挫
    傷、擦傷、左手橈股骨折之傷害；壬○○受有頭部挫傷疼痛
    、左上臂、左肘擦傷瘀青、左腿挫傷之傷害；庚○○受有頭
    部挫傷、頭皮撕裂傷、左手及肘部挫傷與擦傷、雙膝挫傷、
    擦傷、背挫傷、左尺骨骨折之傷害（丙○○、己○○、庚○○、丁○○、辛○○、甲○○與壬○○關於傷害部分均未為
    告訴）。再將業已受傷之丙○○、己○○、庚○○、丁○○
    、辛○○、甲○○及壬○○押至辦公室，喝令渠等跪在角落
    處，並將丙○○、己○○、庚○○、丁○○、辛○○、甲○○及壬○○等人之雙手反扭背後以膠帶綑縛，非法剝奪丙○○等人之行動自由數十分鐘。直至寅○○發現警方已到場處
    理，始將丙○○等人鬆綁，嗣後並經警將丙○○、己○○、
    庚○○、甲○○、壬○○、丁○○、辛○○送醫急救。
二、案經威立公司訴請臺灣宜蘭地方法院檢察署檢察官偵查起訴
    。
    理  由
甲、程序部分：
一、按刑事訴訟法上之證人，係對於待證事項親身見聞，於偵查
    、審理程序中，經由證人關於待證事項之陳述，以其陳述作
    為證據方法。是證人之陳述內容來源，如係經由他人告知，
    而非本於證人親身見聞，此項轉述內容，即屬傳聞證據，除
    法律另有規定外，自無證據能力。本件檢察官所舉證人癸○○、陸業湯、劉惠玲於偵查中證述（本院卷一第95頁），其
    中關於證人癸○○所述於94年2月26日下午3時10分許，在宜
    蘭縣五結鄉○○路○段221號工廠發生事實（參見94年度他字
    第97號卷第5、6頁94年3月9日偵訊筆錄、94年度偵字第534
    號卷第22至28頁94年4月26日偵訊筆錄），證人癸○○於案
    發時並未在場，其所述關於94年2月26日案發情節均係經由
    他人告知，此部分為傳聞證據，自無證據能力。惟證人陸業
    湯、劉惠玲於偵查中證述（參見94年度偵字第534號卷第125
    至129頁94年7月7日偵訊筆錄、94年度偵字第534號卷第93至
    95頁94年6月7日偵訊筆錄），均未述及94年2月26日發生之
    事實，是辯護人主張證人陸業湯、劉惠玲偵查中有轉述本件
    案發過程證詞，並爭執其證據能力，為無理由。
乙、實體部分：
一、訊據被告寅○○、乙○○固坦承於94年2月26日下午至宜蘭
    縣五結鄉○○路○段221號工廠等情不諱，惟均矢口否認有毀
    損、妨害自由犯行，被告寅○○辯稱：當天接到新買主賴虢
    樺的電話，叫伊到利澤派出所備案，新買主要進入工廠開工
    ，伊於2點30分到利澤派出所跟子○○警官備案時，有個打
    赤腳的人進來說五濱路發生衝突，賴警員要求伊先回到工廠
    ，伊回到工廠走到辦公室時，打人的人已經不在，乙○○已
    經在警衛室，伊並不是和乙○○一起過去，現場除了乙○○
    、受傷的人外，還有1位不認識的女性，伊發現有些人受傷
    ，伊回公司拿解除契約書、機器所有權狀，拿資料給受傷的
    人看，表示機器還是凱創公司所有，過5分鐘子○○警員等
    人到，伊請警員叫救護車，把傷患送到博愛醫院云云；被告
    乙○○辯稱：伊是寅○○的助理，是寅○○交待新買主賴虢
    樺如果要進工廠，伊要陪新買主進去，當天伊和賴虢樺約好
    在工廠見面，新買主是十幾個人一起來，賴虢樺他們進去談
    ，伊留在大門進來的守衛室，不知道他們談什麼，結果就發
    生衝突，那時候伊不敢進去，等了約半個小時，寅○○進來
    ，伊跟寅○○一起進辦公室，因為那邊很多門，不知道賴虢
    樺他們從哪邊走云云。經查：
  (一)被告寅○○、案外人凱創公司、昇毅國際股份有限公司（下
    稱昇毅公司）、楚瑞苓，與案外人向邦企業股份有限公司（
    下稱向邦公司）於93年4月20日簽訂合作經營管理契約書，
    合意共同出資設立威立公司，由凱創公司提供位於宜蘭縣五
    結鄉○○路○段221號之土地、工廠廠房設備作為出資額等情
    ，此有合作經營管理契約書（94年度他字第58號卷第53至56
    頁）、土地、建物所有權狀（94年度他字第58號卷第40至44
    頁）等影本在卷可稽。嗣因雙方就前開投資發生爭執，被告
    寅○○、案外人凱創公司、昇毅公司主張解除合作經營管理
    契約書，要求向邦公司、威立公司返還作為出資額之工廠廠
    房設備，有被告寅○○、案外人凱創公司、昇毅公司委託李
    清泉律師事務所發之93年12月24日清律（93）字第50號、94
    年1月6日清律（93）字第52號、94年1月13日清律（94）字
    第1號通知函，及委託精典法律事務所所發之94年1月31日（
    94 ）宜所士字第102號通知函（94年度他字第58號卷第57至
    67 頁）等件附卷可參。
  (二)於94年2月26日下午3時10分許，被告寅○○、乙○○與1名
    染金髮之女子及十數名成年男子，分持鋁棒先後進入位於宜
    蘭縣五結鄉○○路○段221號工廠內，除敲毀工廠辦公室內辦
    公桌玻璃，及毆打丙○○、己○○、庚○○、丁○○、辛○○、甲○○、壬○○，再將丙○○、己○○、庚○○、丁○○、辛○○、甲○○及壬○○押至辦公室內，喝令渠等跪在
    角落處，並將丙○○等人之雙手反扭背後以膠帶綑縛，以此
    方式非法剝奪丙○○等人之行動自由等情，業據證人丙○○
    （參見94年度偵字第534號卷【下稱偵卷】第149至151頁94
    年8月9日偵訊筆錄、本院卷一第103至108頁97年4月14日審
    判筆錄）、己○○（參見偵卷第246、247頁94年10月20日偵
    訊筆錄、本院卷一第108至111頁97年4月14日審判筆錄）、
    庚○○（參見偵卷第248、249頁94年10月20日偵訊筆錄、本
    院卷二第6至10頁97年7月7日審判筆錄）、丁○○（參見偵
    卷第264、265頁94年10月20日偵訊筆錄、本院卷一第115至
    117 頁97年4月14日審判筆錄）、辛○○（參見偵卷第249、
    250頁94年10月20日偵訊筆錄、本院卷一第111至114頁97年4
    月14日審判筆錄）、戊○○（參見偵卷第265、266頁94年10
    月20日偵訊筆錄、本院卷一第118至120頁97年4月14日審判
    筆錄）於偵訊及本院審理中，與甲○○（參見偵卷第257 、
    258頁94年10月20日偵訊筆錄）於偵查中先後證述在卷。且
    於本院審理中，證人丙○○明確證述於十餘名男子翻牆進入
    工廠時，被告寅○○站在工廠大門口等情（參見本院卷一第
    105頁97年4月14日審判筆錄）。迨工廠內員工遭膠帶綑綁控
    制行動後，被告寅○○、乙○○始進入工廠等情，亦據證人
    丙○○（參見本院卷一第106頁97年4月14日審判筆錄）、己○○（參見本院卷一第110頁97年4月14日審判筆錄）、庚○○（參見本院卷二第7、8頁97年7月7日審判筆錄）、辛○○
    （參見本院卷一第112頁97年4月14日審判筆錄）於審理中明
    確指認被告寅○○、乙○○2人，此外復有羅東博愛醫院94
    年11月3日（94）羅博醫字第2005110012號函檢送己○○、
    庚○○、甲○○、壬○○、丁○○就診之病情說明表（偵卷
    第294至299頁）、現場照片20幀（偵卷第212至221頁）在卷
    可參。
  (三)被告寅○○雖辯稱當日前往工廠前，已另向宜蘭縣警察局羅
    東分局利澤派出所員警備案，因有人前往報案，伊始前往工
    廠察看云云。惟據證人子○○警員於本院審理中結證稱：當
    時伊在利澤派出所任職，因為處理他們工廠的事情已經好幾
    件，所以認識寅○○，於94年2月26日下午寅○○並無到派
    出所說要備案，同事李允綿是接到110報案電話而先到現場
    處理，再以電話通知伊去支援，李允綿最先到，連同伊及其
    他2位是後來才去處理的員警等語（參見本院卷一第123至
    125頁97年4月14日審判筆錄），是被告寅○○辯稱至派出所
    向員警備案後，才至工廠處理云云，要屬無稽。
  (四)被告寅○○另辯稱已將工廠廠房賣予案外人賴虢樺，由案外
    人賴虢樺接洽廠房接收事宜云云，被告乙○○亦辯稱當日係
    帶同新買主前往工廠云云，並提出被告寅○○與案外人賴虢
    樺於94年1月17日簽訂之買賣契約（本院卷二第20頁）為證
    。依該買賣契約所載：「甲方（即被告寅○○）目前所有之
    宜蘭一廠（即宜蘭縣五結鄉○○路○段221號工廠）、二廠、
    民雄廠及台北、台中、新營、宜蘭、花蓮資源回收站，以新
    台幣壹億元整賣於乙方（即賴虢樺），乙方則於即日起可全
    權處置甲方之所有資產。」而據證人賴虢樺（現更名為丑○○）於本院審理中結證稱：契約書內容伊也不是很清楚，寅
    ○○與伊的老闆游忠修說工廠的事，工廠的事情伊不是很瞭
    解，只知道那時候寅○○工廠與人有發生糾紛，說工廠被人
    家霸佔與人家發生糾紛，游忠修叫伊與寅○○簽這張契約書
    ，契約書內容是沒有實質買賣的意義，金額也不是上面所寫
    的1億元，那時候是伊與寅○○合夥投資做生意，投資多少
    錢忘記了，但不是契約書上面所載的金額，投資金額只有佔
    這間工廠的0.5股份，只是一小部份，寫契約書的目的是由
    伊拿契約書去寅○○在宜蘭的工廠，寫契約書沒有多久伊跟
    壹個朋友去工廠，大概去3次，伊拿契約書給工廠的廠長談
    事情，但他們把伊阻擋在外面，不讓伊進去，是隔著大門看
    到廠長，但廠長不願意跟伊談事情，94年2月26日下午3點多
    ，伊並無帶一、二十個不知名男子去毆打威立公司的廠房人
    員等語（參見本院卷二第59至63頁97年8月18日審判筆錄）
    。依證人賴虢樺前開證述，賴虢樺並無契約書所載買賣金額
    之資力向被告購買相關工廠廠房，以證人賴虢樺關於投資確
    實金額為何，均一概答稱以不記得等語，顯見證人賴虢樺與
    被告寅○○訂定買賣契約之目的，僅為幫被告寅○○索討工
    廠廠房之用，而無實際買賣之合意，被告2人辯稱當日係工
    廠新買主帶十餘名男子前往云云，顯屬虛詞。
  (五)依前所述，被告寅○○身為凱創公司總經理，與向邦公司協
    議投資，並提出凱創公司工廠廠房、動產設備作為出資額，
    嗣因發生糾紛，為索回凱創公司工廠廠房與動產設備，不惜
    與案外人賴虢樺簽訂虛偽買賣契約，藉此欲索回工廠廠房與
    動產設備，足見被告寅○○於投資糾紛中，不思以正途主張
    權利。並參酌前開證人丙○○、己○○、庚○○、丁○○、
    辛○○、甲○○證詞，當日十餘名人士進入廠房毆打廠房人
    員及限制廠房人員自由之目的，顯為索回工廠。以被告寅○○、乙○○先於廠房門口等待，迨控制現場後始進入工廠內
    ，足見分持鋁棒翻牆而入之人，係由被告寅○○、乙○○帶
    同前往，且有犯意之聯絡。再以證人即威立公司負責人癸○○於本院審理中證稱：位在宜蘭縣五結鄉○○村○○○路
    221號的宜蘭一廠，94年間土地及廠房登記名義屬於凱創公
    司，根據經營管理合作契約書，寅○○把宜蘭一廠跟威立公
    司合併，由威立經營管理，工廠內之桌椅、辦公用品等物品
    ，根據協議書是威立公司所有而管理使用，威立公司有買一
    部分辦公桌，但被毀損的辦公桌玻璃是公司買的，或是原來
    寅○○所提供的伊不知道等語（參見本卷院一第99至101頁
    97年4月14日審判筆錄），工廠內辦公桌椅等相關動產設備
    既已移交威立公司，核屬威立公司所有之物品。是被告寅○○、乙○○前開所辯，顯係卸責之詞，不足採信，被告2人
    毀損、妨害自由犯行堪以認定，應依法論科。
二、被告2人行為時，刑法業於94年2月2日修正公布，於95年7月
    1 日施行。依修正後之刑法第2條第1項規定「行為後法律有
    變更者，適用行為時之法律。但行為後之法律有利於行為人
    者，適用最有利於行為人之法律」。該條係規範行為後法律
    變更所生新舊法比較適用之準據法，其本身無關行為可罰性
    要件之變更，是於刑法修正施行後，應適用該條之規定，為
    「從舊從新」之比較。又該條所稱「法律有變更」，指行為
    時與裁判時之刑罰法律，關於刑罰權規範事項（特別指刑罰
    權形成規範、成罪規範、科刑規範）互有不同內容之規範而
    言。本於統一性及整體性原則，綜其全部罪刑之結果而為比
    較。本件關於新舊法比較適用之說明如下：
  (一)刑法第302條第1項、第354條均分別定有罰金刑。而上開2
    罪罰金刑之下限，依修正前刑法第33條第5款規定：「主刑
    之種類如左：五、罰金，一元以上。」換算成新台幣為3元
    ，修正後刑法第33條第5款規定為：「主刑之種類如下：五
    、罰金，新台幣一千元以上，以百元計算之。」是依修正後
    刑法第33條第5款規定，就罰金刑之下限有所提高。
  (二)修正前刑法第41條第1項前段及罰金罰鍰提高標準條例第2條
    之規定，易科罰金之折算標準，應以銀元3百元折算一日，
    經換算為新台幣後，應以新台幣9百元折算為一日，惟修正
    後刑法第41條第1項前段則規定「犯最重本刑為五年以下有
    期徒刑以下之刑之罪，而受六個月以下有期徒刑或拘役之宣
    告者，得以新台幣一千元、二千元或三千元折算一日，易科
    罰金。」比較新舊法之結果，新法並非較有利於被告。
  (三)修正前刑法第51條規定：「數罪併罰，分別宣告其罪之刑，
    依左列各款定其應執行者：」其中第5款規定：「宣告多數
    有期徒刑者，於各刑中之最長期以上，各刑合併之刑期以下
    ，定其刑期。但不得逾20年。」惟95年7月1日修正公布施行
    之刑法第51條第5款則規定：「宣告多數有期徒刑者，於各
    刑中之最長期以上，各刑合併之刑期以下，定其刑期。但不
    得逾30年。」新舊法比較結果，修正後刑法並非較有利於行
    為人。
  (四)本件綜合上揭新舊刑法比較之結果，並本於統一性及整體性
    原則，關於被告所犯刑法之罪，新修正之刑法並未較有利於
    被告，爰一體適用修正前之刑法。
三、核被告寅○○、乙○○所為，均係犯刑法第302條第1項妨害
    自由罪、同法第354條毀損器物罪。被告寅○○、乙○○與
    前述十餘名成年人間，有犯意之聯絡及行為之分擔，皆為共
    同正犯。被告寅○○、乙○○所犯上開妨害自由罪、毀損罪
    ，犯意各別，行為互殊，應予分論併罰。爰審酌被告2人因
    投資糾紛，竟夥同多人，以不當方式逼迫他人欲索回工廠設
    備，且於犯後猶飾詞卸責，均無絲毫悔意，依渠等犯罪之動
    機、目的、手段、犯罪所生之損害，及犯罪後之態度等一切
    情狀，量處如主文所示之刑。按被告2人於行為後，中華民
    國九十六年罪犯減刑條例於96年7月4日制定公布，於同月16
    日施行，依該條例第2條第1項第3款規定：「犯罪在中華民
    國九十六年四月二十四日以前者，除本條例另有規定外，依
    下列規定減刑：三、有期徒刑、拘役或罰金，減其刑期或金
    額二分之一。」被告2人前開犯行係於96年4月24日以前所犯
    ，均應依該條例減刑之，並定其應執行刑，及均諭知易科罰
    金之折算標準。
丙、不另為不受理諭知部分：
一、公訴意旨另以：被告寅○○、乙○○與其他十數名不詳姓名
    、年籍之成年人，基於毀損之犯意聯絡，於94年2月26日下
    午3時10分許，進入五結鄉○○路○段221號由威立公司使用
    中之工廠，由其中不詳姓名成年男子分持鋁棒敲毀辦公室窗
    戶玻璃，因認被告寅○○、乙○○此部分亦涉有刑法第354
    條毀損罪。
二、按刑法第354條之毀損罪，係保護他人所有物之完整性為其
    目的，且依同法第357條規定，須告訴乃論。雖本件威立公
    司依前述合作經營管理契約書所載，有權使用凱創公司提出
    作為出資額之宜蘭縣五結鄉○○路○段221號之土地、工廠廠
    房設備，但關於該工廠土地、建物之不動產部分，依卷附土
    地、建物所有權狀（94年度他字第58號卷第40至44頁）所載
    ，所有權人仍為凱創公司，是凱創公司並未將廠房不動產所
    有權移轉登記予威立公司名下。則本件廠房窗戶玻璃雖於94
    年2月26日遭被告寅○○、乙○○及十餘名成年人所破壞，
    但被害人仍係凱創公司。是檢察官未據被害人凱創公司提出
    告訴，而就此部分提起公訴，於法尚有未合。但公訴意旨認
    被告寅○○、乙○○此部分毀損犯行，與前揭論罪科刑之毀
    損罪部分，係屬同一毀損行為所致，應有想像競合裁判上一
    罪關係，爰不另為不受理判決之諭知。
據上論斷，應依刑事訴訟法第299條第1項前段，刑法第28條、第
302條第1項、第354條、修正前刑法第41條第1項前段、第51條第
5款，刑法施行法第1條之1，修正前罰金罰鍰提高標準條例第2條
，現行法規所定貨幣單位折算新台幣條例第2條，中華民國九十
六年罪犯減刑條例第2條第1項第3款、第7條、第9條，判決如主
文。
本案經檢察官賴淑萍到庭執行職務
中    華    民    國    97    年    9     月    1     日
                  刑事第四庭審判長法  官  謝佩玲
                                  法  官  陳嘉年
                                  法  官  辜漢忠
以上正本證明與原本無異。
如不服本判決應於收受本判決後10日內向本院提出上訴書狀，並
應敘述具體理由。若未敘述理由者，應於上訴期間屆滿後20日內
向本院補提理由書狀(均須按他造當事人之人數附繕本)。
                                  書記官  許麗汝
中    華    民    國    97    年    9     月    1     日
附錄本案論罪科刑法條：
刑法第302條第1項
私行拘禁或以其他非法方法，剝奪人之行動自由者，處5年以下
有期徒刑、拘役或3百元以下罰金。
刑法第354條
毀棄、損壞前二條以外之他人之物或致令不堪用，足以生損害於
公眾或他人者，處2年以下有期徒刑、拘役或5百元以下罰金。


司法院資訊處製作；財團法人民間司法改革基金會備份。
